【裁判字號】    94,上,757
【裁判日期】    950426
【裁判案由】    返還不當得利
【裁判全文】
臺灣高等法院民事判決                   94年度上字第757號
上  訴  人  甲○○
訴訟代理人  林金鈴律師
被上訴人    戊○○
訴訟代理人  丙○○
上列當事人間請求返還不當得利事件，上訴人對於中華民國94年
6月23日臺灣板橋地方法院94年度訴字第316號第一審判決提起上
訴，本院於95年4月12日言詞辯論終結，判決如下：
    主  文
原判決關於命上訴人給付超過新台幣壹佰陸拾肆萬參仟捌佰捌拾
壹元本息及其假執行之宣告，暨該訴訟費用部分均廢棄。
前開廢棄部分，被上訴人在第一審之訴及其假執行之聲請均駁回
。
其餘上訴駁回。
廢棄改判部分第一、二審訴訟費用由被上訴人負擔。駁回上訴部
分第二審訴訟費用由上訴人負擔。
    事實及理由
一、被上訴人主張：兩造並不熟識，更無買賣關係存在。詎被上
    訴人近日申領謄本時赫然發現名下所有之台北市○○○路○
    段278巷35弄5號2樓房地（下稱系爭房地）遭人移轉，經查
    詢土地、建物之異動索引資料後發現，上訴人於取得系爭房
    地後，又於民國（下同）93年11月5日移轉至訴外人郭復源
    名下，而郭復源再於同年12月29日將之移轉至訴外人蘇世仁
    名下。嗣經查證始知：上訴人乃被上訴人之女丁○○前男友
    陳哲之母，丁○○與陳哲交往期間，陳哲以經營事業需資金
    週轉為由，不斷向丁○○要求資助，丁○○原打算以被上訴
    人名下之系爭房地為擔保，向金融機構貸款，惟上訴人及陳
    哲向丁○○表示，必須「移轉登記」始可完成貸款之擔保手
    續，又因陳哲當時已有相當之負債，為避免遭債權人追索，
    乃要求丁○○將系爭房地移轉登記至上訴人名下，丁○○不
    諳法令規定，信以為真而照辦。惟丁○○從未告知被上訴人
    前開各情，被上訴人亦未授權丁○○代理伊與上訴人簽訂買
    賣契約，兩造間並無買賣關係存在。上訴人本應將系爭房地
    返還被上訴人，但因上訴人已於93年11月5日將該房地出售
    予訴外人郭復源得款新台幣（下同）2,200000元，顯無法律
    上之原因而受有利益，被上訴人自得民法第179條、第181條
    規定，請求被告返還。又因上訴人於取得系爭房地之初即已
    知悉該房地並非因「買賣」而取得，依民法第182條第2項規
    定，上訴人應自出售時起附加利息一併償還原告，故以上訴
    人移轉登記予訴外人郭復源之時作為利息起算日等語。原審
    判決上訴人應如數返還並加計自系爭房地移轉登記予訴外人
    郭復源之日即93年11月5日起至清償日止按年息5%計算之利
    息。其於本院聲明：上訴駁回。
二、上訴人則以：被上訴人之女丁○○因經營事業自91年8月25
    日向上訴人調借支票週轉達0000000元，乃自行委請代書將
    系爭房地所有權以買賣為原因移轉至上訴人名下。上訴人取
    得系爭房地後，又以該房地為擔保向玉山商業銀行（下稱玉
    山銀行）貸得1,200,000元，上開款項除代償該房地原欠貸
    款556119元外，其餘部分亦全部交由丁○○領用，上訴人復
    繳付前開玉山銀行0000000元貸款之本利計163,703元，故丁
    ○○共計積欠上訴人3,159,703元。上訴人嗣因週轉困難，
    於93年10月26日將系爭房地以2,200,000元出售予訴外人郭
    復源，經與丁○○前開債務相抵後，丁○○仍積欠上訴人
    959,703元。再者，兩造間所有買賣證件應是齊全才能過戶
    ，被上訴人豈有不知情之理，況本件係丁○○主動提出前述
    債務償還方法，並由丁○○委託代書辦理一切過戶手續，被
    上訴人自屬知情且應允。另上訴人於91年9月取得所有權狀
    後，即親自向被上訴人告知此情，上訴人亦口頭允諾半年內
    搬離，是兩造系爭房地之買賣，應屬明確，被上訴人主張自
    始無買賣關係存在，顯違常情等語置辯。並聲明：(1)原判決
    廢棄。(2)被上訴人在第一審及假執行之聲請均駁回。
三、查坐落台北市○○區○○段4小段461地號土地應有部分1/3
    及其上建物門牌號碼台北市南港區○○○路○段278巷35弄5
    號2樓房屋原為被上訴人所有，於91年9月20日以買賣為原因
    辦理前開房地所有權移轉登記予上訴人。嗣上訴人於93年11
    月5日以0000000元之價格出售予訴外人郭復源，並辦理所有
    權移轉登記完畢。郭復源復於93年12月29日轉賣予訴外人蘇
    世仁，亦已辦妥所有權移轉登記此為兩造所不爭執，並有土
    地登記謄本、建物登記謄本、松山地政事務所網路申領異動
    索引、買賣契約書、土地登記申請書、建築改良物登記申請
    書、土地建築改良物買賣所有權移轉契約書、門牌證明書、
    土地所有權狀、建物所有權狀可稽（見原審卷第8至19頁、
    48 至51頁、68至83頁），復為兩造所不爭執，應堪信實。
四、被上訴人主張其不知系爭房地出售予上訴人一情，遑論簽訂
    簽訂買賣契約或收取買賣價金；上訴人固不否認被上訴人未
    出面締約，惟辯稱：被上訴人之女丁○○積欠伊債務，言明
    以系爭房地作價抵償，故代理被上訴人與伊簽約，系爭房地
    既可辦理過戶應是所有買賣證件齊全，被上訴人豈不知之理
    云云。是本件應審究者應為被上訴人之女丁○○是否有權代
    理被上訴人與上訴人簽訂買賣契約？該買賣契約對於被上訴
    人是否有效？茲析述如下：
(一)按當事人主張有利於己之事實者，就其事實有舉證之責任。民
  事訴訟法第277條第1項本文定有明文。而主張法律關係存在之
  當事人，須就該法律關係發生所須具備之特別要件，負舉證之
  責任（最高法院48年台上字第887號判例意旨參照。）
(二)上訴人雖主張被上訴人授權丁○○代理簽訂系爭房地買賣契約
  ，然此據被上訴人堅決否認。證人丁○○亦證稱：上訴人希望
  用系爭房地貸款下來的款項還她，但因代書說我父親年紀太大
  ，不能用我父親的名義去貸，所以最後才決定把房子過戶到上
  訴人名下，再由上訴人去聲請貸款，這中間的事情都是我瞞著
  我的家人去做的，因系爭房地之前有借給我辦理貸款，所以權
  狀在我這邊，我打電話給我哥哥丙○○，騙他說我要增貸，需
  要我父親的印鑑證明，要求丙○○帶我父親去辦理印鑑證明，
  丙○○再把印鑑證明及我父親印章拿給我。這整個過程我父親
  都不知情，我不會跟他說，因為他一定不會同意等語綦詳（見
  審卷第141、142頁，本院卷第41至43頁）。核與被上訴人訴訟
  代理人陳述相符（見本院卷第18頁）。證人即代書乙○○復結
  證稱：當時是丁○○找我的，因考慮銀行貸款之徵信條件，故
  我與丁○○、陳哲三人討論決定將系爭房地以買賣為原因過戶
  至上訴人名下，但未實際交付價金，僅是以行情價做形式上約
  定。辦妥所有權移轉登記後，即向銀行申請貸款，銀行核貸撥
  付入款至上訴人帳戶後，伊即將該帳戶存摺、印章交付丁○○
  。而銀行撥貸下來之款項扣除代償前筆貸款後之餘額均在該帳
  戶內等語（見本院卷第39、40頁）；亦與證人丁○○所言相吻
  。故被上訴人主張其未授權丁○○代理其與上訴人簽訂系爭買
  賣契約，堪予採信。
(三)上訴人雖以系爭房地既可辦理過戶應是所有證件齊全，且印鑑
  証明為被上訴人本人申領為由，抗辯被上訴人應係知情。惟證
  人丁○○已將其持有系爭房地所有權狀之緣由，暨如何向其兄
  丙○○騙取被上訴人印章及印鑑證明等情詳證如前，自不得以
  系爭房地於辦理過戶時證件齊全即率爾臆測被上訴人知情。
(四)上訴人雖另稱其曾親自告知被上訴人買受系爭房地，被上訴人
  並口頭允諾搬離該處，惟此據被上訴人否認，上訴人復未能舉
  證以實其說，洵難憑採。
(五)按無代理權人以代理人之名義所為之法律行為，非經本人承認
  ，對於本人不生效力，民法170條第1項定有明文。依上說明，
  本件乃證人丁○○未經授權即擅以被上訴人名義與上訴人簽訂
  買賣契約，並將系爭房地移轉登記予上訴人。證人丁○○既係
  無權代理，被上訴人復拒絕承認，依民法第170條第1項規定，
  該買賣契約對被上訴人自不生效力。至上訴人雖辯稱證人丁○
  ○尚積欠其款項未償云云，惟證人丁○○與上訴人間之債務，
  依債之相對性原則，為渠二人間之法律關係，核與被上訴人無
  涉，尚不得以此對抗被上訴人，上訴人執此為辯，委無足採。
五、按不當得利之受領人，依其利益之性質或其他情形不能返還
    者，依民法第181條但書之規定，固應償還其價額，惟受領
    人因將原物出賣而不能返還者，其所受之利益既僅為賣得之
    價金，即應以賣得之價金為其應償還之價額。最高法院著有
    30年上字第40號判例足資參照。又受領人於受領時知無法律
    上原因或其後知之者，應將受領時所得之利益，或知無法律
    上之原因時所現存之利益，附加利息，一併償還，民法第
    182條第2項前段亦著有規定。兩造簽訂之系爭房地買賣契約
    既係證人丁○○無權代理所為而對被上訴人不生效力，則上
    訴人取得系爭房地所有權即無法律上之原因。上訴人嗣將系
    爭房地轉售第三人郭復源雖取得之買賣價金2,200,000元，
    惟其亦代償系爭房地之原有貸款556119元，有存戶交易明細
    表（見本院卷第47、59、86頁）是上訴人出賣系爭房地所獲
    利益應為0000000元。且依證人丁○○、乙○○前開證詞，
    上訴人係與證人丁○○個人商談、決定以系爭房地抵償債務
    ，從未徵詢被上訴人，亦未與被上訴人謀面，顯見上訴人於
    簽約之際即已知悉其就取得系爭房地無法律上原因。從而，
    被上訴人依不當得利法律關係訴請上訴人返還所受利益
    0000000元，暨自系爭房地移轉登記予第三人郭復源之時即
    93年11月5日起至清償日止按年息5%計算之利息，洵屬有據
    ，應予准許。逾此所為請求，為無理由，應予駁回。其敗訴
    部分，假執行之聲請亦失所附麗，應併予駁回。原審就超過
    上開應准許部分，為上訴人敗訴之判決，並為假執行之宣告
    ，自有未洽。上訴意旨就此部分指摘原判決不當，求予廢棄
    改判，為有理由。至於上開應准許部分，原審判命上訴人給
    付，並為假執行之宣告，核無違誤，上訴意旨，就此部分，
    仍執陳詞，指摘原判決不當，求予廢棄，為無理由，應駁回
    其上訴。
六、據上論結，本件上訴為一部有理由，一部無理由，依民事訴
    訟法第450條、第449條第1項、第79條，判決如主文。
中    華    民    國    95    年    4     月    26    日
                  民事第一庭審判長法  官  張耀彩
                                  法  官  林金吾
                                  法  官  盧彥如
正本係照原本作成。
上訴人如不服本判決，應於收受送達後20日內向本院提出上訴書
狀，其未表明上訴理由者，應於提出上訴後20日內向本院補提理
由書狀（均須按他造當事人之人數附繕本）上訴時應提出委任律
師或具有律師資格之人之委任狀；委任有律師資格者，另應附具
律師資格證書及釋明委任人與受任人有民事訴訟法第466條之1第
1項但書或第2項（詳附註）所定關係之釋明文書影本。
被上訴人不得上訴。
中    華    民    國    95    年    4     月    27    日
                                  書記官  鄭兆璋
附註：
民事訴訟法第466條之1（第1項、第2項）：
對於第二審判決上訴，上訴人應委任律師為訴訟代理人。但上訴
人或其他法定代理人具有律師資格者，不在此限。
上訴人之配偶、三親等內之血親、二親等內之姻親，或上訴人為
法人、中央或地方機關時，其所屬專任人員具有律師資格並經法
院認為適當者，亦得為第三審訴訟代理人。


司法院資訊處製作；財團法人民間司法改革基金會備份。
